臺灣高等法院臺中分院刑事裁定
110年度毒抗字第645號
抗  告  人  
即受處分人  李重邑
上列抗告人即受處分人因聲請重新審理案件，不服臺灣臺中地方
法院中華民國110年4月28日110年度毒聲重字第66號裁定，提起
抗告，本院裁定如下：
    主  文
原裁定撤銷。
本件重新審理之聲請駁回。
    理  由
一、本件抗告人即受處分人李重邑（下稱受處分人）抗告意旨略
    以：㈠、受處分人前經臺灣臺中地方法院110年度毒聲字第25
    7號裁定令入戒治處所強制戒治，後因110年3月26日法務部
    矯正署修正「有無繼續施用毒品傾向評估」，爰依法提起重
    新審理。㈡、惟臺灣臺中地方法院逕行以法務部「有無繼續
    施用毒品傾向評估標準紀錄表」 及「有無繼續施用毒品傾
    向評估標準說明手冊」 之修正屬於行政規則或法規命令之
    修正，不符毒品危害防制條例第20條之1第1項第5款規定所
    稱之「新證據」，是受處分人僅指摘「有無繼續施用毒品傾
    向評估標準紀錄表」修正，除外並無提出任何新證據，可資
    推翻原確定裁定，此並非法定重新審理事由，駁回受處分人
    重新審理聲請。㈢、惟針對此重新審理案件，臺灣各審級法
    院均統一見解，認定此理由確為「新證據」，均重新審酌此
    新證據，若確實動搖原裁定結果，並做出適法裁判，亦即釋
    放或裁定駁回臺灣臺中地方法院逕以重新審理案為無理由裁
    定駁回，相同的事務卻以不同之處分方式，實有違公平原則
    。㈣、惟臺灣臺中地方法院執此理由指摘受處分人之理由實
    有違法律之前人人平等原則，受處分人於提出重新審理時已
    明確提出法務部業已修正「有無繼續施用毒品傾向評估標準
    紀錄表」及「有無繼續施用毒品傾向評估標準說明手冊」，
    其中關於「毒品犯罪相關司法紀錄」「其他犯罪相關紀錄」
    等項目，均改以總分上限為計分方式，並定於110年3月26日
    實施，是本案原確定所憑之法務部○○○○○○○○附勒戒所110年2
    月8日有無繼續施用毒品傾向證明書及有無繼續施用毒品傾
    向評估標準紀錄表，就受處分人毒品犯罪相關司法紀錄、其
    他犯罪相關紀錄等項目，不設上限採計配分之評估基準，實
    質上已然變動，此一變動可能動搖受處分人是否繼續施用毒
    品傾向之判定結果，且尚待函詢法務部○○○○○○○○依修正後之
    手冊及評估標準紀錄表重新評估或試算，需耗費相當時日，
    請審酌受處分人現仍執行強制戒治中，避免其人身自由於調
    查期間繼續受拘束，影響權益，撤銷臺中地方法院110年度
    毒聲重字第66號刑事裁定，予受處分人更為適法之裁定，臺
    灣高等法院110年度聲再字第108號刑事裁定、臺灣高等法院
    臺中分院刑110年度聲再字第106號事裁定參照等語。
二、程序方面：
㈠、按觀察、勒戒及強制戒治之裁定確定後，因發現確實之新證
    據足認受觀察、勒戒或強制戒治處分之人，應不施以觀察、
    勒戒或強制戒治者，受觀察、勒戒或強制戒治處分之人，或
    其法定代理人、配偶，或檢察官得以書狀敘述理由，聲請原
    裁定確定法院重新審理。聲請重新審理，應於裁定確定後30
    日內提起；但聲請之事由，知悉在後者，自知悉之日起算。
    法院認為無重新審理之理由，或程序不合法者，應以裁定駁
    回之；認為有理由者，應重新審理，更為裁定，毒品危害防
    制條例第20條之1第1項第5款、第2項、第4項分別定有明文
    。又按所謂確定裁定，如因抗告不合法而駁回，固指原審法
    院之裁定；倘裁定經提起抗告，已由上級審法院實體裁定，
    則確定裁定即指上級審法院之裁定（最高法院89年度台非字
    第76號判決意旨參照）。
㈡、按第二審法院因原審判決未諭知管轄錯誤係不當而撤銷之者
    ，如第二審法院有第一審管轄權，應為第一審之判決，刑事
    訴訟法第369條第2項定有明文，雖刑事訴訟法第419條抗告
    程序並無準用該條之規定，然上開規定乃為促使司法資源之
    合理利用，且在符合訴訟經濟之原則下，避免被告因此管轄
    錯誤程序上之瑕疵，須為反覆起訴之訴累，或有喪失期間利
    益之危險，即明定上級審法院於有管轄權情形下應自為判決
    。則攸關當事人權利、義務更重之判決程序既已如此規範，
    舉重以明輕，為程序事項之裁定程序，當可比附援引適用。
    是第二審法院自當依刑事訴訟法第369條第2項之法理為本案
    之處理原則，於撤銷原審誤有管轄權且為實體之裁定時，自
    為第一審之裁定（最高法院106年度台抗字第50號裁定意旨
    參照）；故第一審法院誤其有管轄權而為實體裁定，固於法
    未合，然如第二審法院有第一審管轄權時，仍應撤銷第一審
    法院裁定，自為第一審之裁定。
㈢、查受處分人因施用第二級毒品案件，經原審法院以109年度毒
    聲字第492號裁定令入勒戒處所觀察、勒戒後，因認有繼續
    施用毒品傾向，再經原審法院於110年2月22日以110年度毒
    聲字第257號裁定令入戒治處所施以強制戒治，其期間為6個
    月以上，至無繼續強制戒治之必要為止，但最長不得逾1年
    ，受處分人提起抗告，經本院認受處分人抗告無理由，於11
    0年3月16日以110年度毒抗字第276號裁定駁回抗告確定在案
    ，有臺灣高等法院被告前案紀錄表、上開裁定書在卷可憑。
    從而依上揭規定及說明，本件強制戒治之原裁定確定法院應
    係本院，並非原審法院，受處分人就本案聲請重新審理，自
    應向本院為之，然受處分人誤向原審法院聲請重新審理，並
    經原審法院誤認有管轄權且為實體裁定，容有未洽；抗告意
    旨雖未指摘及此，惟原裁定既有上述瑕疵，爰依刑事訴訟法
    第369條第2項之法理，由本院撤銷原審所為實體裁定，並自
    為第一審裁定，合先指明。
三、本院查：
㈠、本件原確定裁定確定之日期為110年3月16日，受處分人於110
    年4月14日具狀向原審法院聲請重新審理（見原審卷附「刑
    事重新審理狀」上之法務部○○○○○○○○收狀章），應未逾確定
    後之30日期限，先予敘明。受處分人聲請及抗告意旨援引「
    有無繼續施用毒品傾向評估標準紀錄表」及「有無繼續施用
    毒品傾向評估標準說明手冊」已於同年3月26日修正實施為
    由，聲請重新審理，顯然係主張本件有毒品危害防制條例第
    20條之1第1項第5款「因發現確實之新證據足認受觀察、勒
    戒或強制戒治處分之人，應不施以觀察、勒戒或強制戒治者
    」之事由，而聲請重新審理，然「有無繼續施用毒品傾向評
    估標準紀錄表」及「有無繼續施用毒品傾向評估標準說明手
    冊」之修正係法務部為因應此次毒品危害防制條例之修正及
    最高法院109年度台上大字第3826號裁定意旨所為之修正，
    屬中央法規標準法第20條第1項第2款所定「因有關法規之修
    正或廢止而應配合修正者」，且針對多數不特定人民就有無
    繼續施用毒品傾向評估事項所為對外發生法律效果之具有法
    規性質之命令，是「有無繼續施用毒品傾向評估標準紀錄表
    」及「有無繼續施用毒品傾向評估標準說明手冊」之修正，
    屬於行政規則或法規命令之修正，為法律變更，並非毒品危
    害防制條例第20條之1第1項第5款所稱之「新證據」，受處
    分人以此為由聲請重新審理，與法定要件不符，尚非有據。
    抗告意旨所指本院110年度聲再字第106號裁定案例，亦認「
    有無繼續施用毒品傾向評估標準紀錄表」之修正，屬於行政
    規則或法規命令之修正，並非前引毒品危害防制條例第20條
    之1第1項第5款所稱之「新證據」，於110年5月12日裁定聲
    請駁回，復於理由欄說明於110年5月3日依職權裁定停止強
    制戒治之執行，失所附麗，核與本件見解並無不同。
㈡、又實務上認為補充刑罰法律之部分空白犯罪要件之命令或公
    告之變更，認該等命令或公告縱為行政命令因其並無刑罰之
    規定，非屬刑罰法律之變更，而為事實變更，惟此乃針對刑
    罰法律所為之闡釋，並未涉及保安處分部分，自不能認為保
    安處分亦應為同一之解釋及適用。且毒品危害防制條例所規
    定之觀察、勒戒或強制戒治處分係保安處分的一種，其立法
    意旨在幫助施用毒品者戒除毒癮，該處分之性質非為懲戒行
    為人，而係為消滅受處分人再次施用毒品之危險性，目的係
    在戒除行為人施用毒品身瘾及心癮之措施，且強制戒治係導
    入療程之觀念，針對行為人將來之危險所為預防、矯治措施
    之保安處分，以達教化與治療之目的，而有刑罰不可替代之
    教化治療作用，亦與刑罰之執行源於罪責之非難並不相同，
    自不能將上述實務有關刑罰法律之事實變更套用在強制戒治
    之執行上，始合於保安處分之本質與目的。是倘保安處分（
    含強制戒治）之執行期間遇有法律本身或法規命令之變更使
    受處分人無繼續施以保安處分之必要者，應認屬刑法第2條
    第3項保安處分之裁判確定後，未執行或執行未完畢，而法
    律有變更不施以保安處分或有保安處分執行法第28條第1項
    、第2項保安處分定有期間者，在期間未終了前，認無繼續
    執行之必要時，除法律另有規定外，應報請指揮執行法院之
    檢察官，聲請免其處分執行之情形。檢察機關作為觀察、勒
    戒執行機關，檢察官並具有發動聲請強制戒治及停止執行之
    權限，依上述新修正之「有無繼續施用毒品傾向評估標準紀
    錄表」及「有無繼續施用毒品傾向評估標準說明手冊」重新
    評估，倘有合於上述刑法第2條第3項或保安處分執行法第28
    條第1項、第2項，不施以保安處分或無繼續執行必要之情形
    者，因事涉受處分人之重大利益，檢察官應本於職權停止或
    免除強制戒治之執行，自有將本裁定送達檢察官以促請其為
    妥速處理之必要，附此敘明。
四、綜上所述，受處分人就本件重新審理聲請，應向本院為之，
    然受處分人誤向原審法院聲請，並經原審法院誤認有管轄權
    且為實體裁定，容有未洽；又「有無繼續施用毒品傾向評估
    標準紀錄表」及「有無繼續施用毒品傾向評估標準說明手冊
    」之修正，屬於行政規則或法規命令之修正，為法律變更，
    並非前引毒品危害防制條例第20條之1第1項第5款所稱之「
    新證據」，聲請人據此聲請重新審理，尚非有據。聲請重新
    審理意旨復未敘明原確定裁定有何符合其他各款所定重新審
    理事由之情形，是本件聲請重新審理，並無理由，爰由本院
    將原裁定撤銷，並自為裁定駁回受處分人之重新審理之聲請
    。
據上論斷，依毒品危害防制條例第20條之1第4項前段，裁定如主
文。
中　　華　　民　　國　　110 　年　　5 　　月　　25　　日
            刑事第二庭   審判長法　官　何  志  通
                               法　官  石  馨  文
                               法　官  許  月  馨
以上正本證明與原本無異。
不得抗告。
　　　　　　　　　　　　       書記官  李  妍  嬅        
　　　　　　　　　　　　　　　 
中　　華　　民　　國　　110 　年　　5 　　月　　25　　日